臺灣臺南地方法院刑事判決　　　　100年度訴更（一）字第3號
公　訴　人　臺灣臺南地方法院檢察署檢察官
被　　　告　胡明智
上列被告因違反毒品危害防制條例案件，經檢察官提起公訴（10
0年度撤緩毒偵字第1號、100年度撤緩毒偵字第2號、100年度撤
緩毒偵字第3號），經本院於100年3月29日以100年度訴字第88號
判決公訴不受理，檢察官提起上訴後，經臺灣高等法院臺南分院
於100年5月18日以100年度上訴字第440號判決撤銷發回本院審理
，被告於準備程序中就被訴事實為有罪之陳述，經本院合議庭裁
定改由受命法官獨任進行簡式審判程序，判決如下：
    主  文
胡明智施用第一級毒品，處有期徒刑陸月；又施用第一級毒品，
處有期徒刑陸月，扣案第一級毒品海洛因壹包（檢驗前淨重零點
壹零陸公克、檢驗後淨重零點零玖柒公克）沒收銷燬之；又施用
第一級毒品，處有期徒刑柒月。應執行有期徒刑壹年伍月，扣案
第一級毒品海洛因壹包（檢驗前淨重零點一零陸公克、檢驗後淨
重零點零玖柒公克）沒收銷燬之。
    事  實
一、胡明智前於民國（下同）90年間因施用毒品案件，經本院以
    90年度毒聲字第96號裁定送觀察、勒戒，因認無繼續施用傾
    向，經臺灣臺南地方法院檢察署於90年3月27日，以90年度
    毒偵字第29號為不起訴處分確定。
二、又胡明智尚未戒除毒癮，其基於施用第一級毒品之犯意，於
    下列時、地，分別為下列犯行：
  (一)98年2月1日某時許，在其位於臺南市○區○○路2段482巷7
    號之住處，以將海洛因置入針筒注射之方式，施用第一級毒
    品海洛因1次，嗣於98年2月3日12時10分許，為警在高雄市
    ○○區○○路7巷16弄12號處前攔查，於警察未發覺其前述
    施用毒品犯行前，即向警察自首上開犯行而接受裁判，並經
    其同意採集尿液送驗後，檢驗結果呈可待因及嗎啡陽性反應
    ；
  (二)98年11月18日13時30分許，在臺南市○○路○段麥當勞餐廳
    之廁所內，以將海洛因置入針筒注射之方式，施用第一級毒
    品海洛因1次，嗣胡明智因形跡可疑為警於同日13時45分許
    ，在臺南市○區○○路2段482巷72弄56號前盤檢，於警察未
    發覺其前述施用毒品犯行前，即向警察自首上開犯行而接受
    裁判，並主動交出海洛因1包（檢驗後淨重0.097公克），並
    經其同意採尿送驗後，結果呈可待因及嗎啡陽性反應；
  (三)99年3月24日至25日間某時許，在臺南市○○區○○路659之
    4號305室，以將海洛因置入針筒注射之方式，施用第一級毒
    品海洛因1次，嗣經臺灣臺南地方法院檢察署採集尿液送驗
    後，結果呈嗎啡陽性反應。
三、上開3次施用毒品犯行，因自願參加毒品減害計畫之替代療
    法，分別經臺灣臺南地方法院檢察署以98年度毒偵字第560
    號、98年度毒偵字第2602號、99年度毒偵字第1333號為緩起
    訴處分確定。惟胡明智於緩起訴期間內之99年8月9日，故意
    更犯刑法第320條第1項之有期徒刑以上刑之罪，業經本院於
    99年11月8日以99年度簡字第2584號判決，判處拘役70日確
    定，並經臺灣臺南地方法院檢察署檢察官於99年11月26日撤
    銷上開3次緩起訴處分確定。
四、案經臺灣臺南地方法院檢察署檢察官撤銷緩起訴處分而依法
    追訴。
    理  由
一、程序事項：
  (一)本件被告胡明智所犯均為死刑、無期徒刑、最輕本刑3年以
    上有期徒刑以外之罪，亦非屬高等法院管轄之第一審案件，
    其於準備程序進行中，先就被訴事實均為有罪之陳述，經告
    知簡式審判程序之旨，並聽取檢察官、被告之意見後，本院
    合議庭依刑事訴訟法第273條之1第1項裁定進行簡式審判程
    序，是本案之證據調查，依同法第273條之2規定，不受同法
    第159條第1項、第161條之2、第161條之3、第163條之1，及
    第164條至第170條所規定證據能力認定及調查方式之限制，
    合先敘明。
  (二)又現行施用毒品者之刑事政策，於87年立法通過之毒品危害
    防制條例，正式於立法理由中承認施用毒品者，除係刑事法
    意義之犯人外，並具有病人之特色。然對於施用毒品者應採
    行如何之處遇程序，則屬立法形成之自由。該條例於92年修
    正時，針對施用第一、二級毒品者，確認其係具有病患性犯
    人之特質，採行觀察、勒戒以戒除其身癮之措施，明定犯毒
    品危害防制條例第10條之罪者，依同條例第20條、第23條之
    規定，將其刑事處遇程序，區分為「初犯」及「五年內再犯
    」、「五年後再犯」。依其立法理由之說明：「初犯」，始
    須經觀察、勒戒；經觀察、勒戒執行完畢釋放後，「五年內
    再犯」者，因其再犯率甚高，原實施之觀察、勒戒既已無法
    收其實效，應依法追訴。至於經觀察、勒戒執行完畢釋放後
    ，「五年後再犯」者，前所實施之觀察、勒戒已足以遮斷其
    施用毒品之毒癮，為期自新及協助其斷除毒癮，仍適用「初
    犯」規定，先經觀察、勒戒之程序。於此，僅限於「初犯」
    及「五年後再犯」二種情形，始應先經觀察、勒戒程序。於
    觀察、勒戒後，認無繼續施用毒品傾向者，應即釋放，並為
    不起訴處分（指非少年犯），認受觀察、勒戒人有繼續施用
    毒品傾向，檢察官應聲請法院裁定令入戒治處所強制戒治，
    而採取單軌之戒毒程序。迨97年4月30日修正公布之毒品危
    害防制條例第24條第1項則規定：「本法第20條第1項之程序
    ，於檢察官先依刑事訴訟法第253條之1第1項、第253條之2
    之規定，為附命完成戒癮治療之緩起訴處分時，不適用之。
    」對於「初犯」及「五年後再犯」毒癮治療方式，採行「觀
    察、勒戒」與「緩起訴之戒癮治療」並行之雙軌模式；後者
    係以社區醫療處遇替代監禁式治療，使衷心戒毒之施用毒品
    者得以繼續正常家庭與社會生活為特色，檢察官於施用第一
    級毒品之被告到案後（依毒品危害防制條例第24條第3項授
    權制定之毒品戒癮治療實施辦法及完成治療認定標準〈下稱
    戒癮治療認定標準〉第2條第1項規定，戒癮治療之實施對象
    ，為施用第一級毒品海洛因、嗎啡、鴉片及其相類製品者）
    ，雖可選擇作成戒癮治療之緩起訴處分，但依刑事訴訟法第
    253條之2第2項及前述戒癮治療認定標準第6條、第11條之規
    定，檢察官為緩起訴處分前，仍應得參加戒癮治療被告之同
    意，並應向其說明完成戒癮治療及其他依刑事訴訟法第253
    條之2第1項各款規定命其應遵守事項後，指定其前往治療機
    構參加戒癮治療，使被告得以瞭解其後果審慎作出抉擇，而
    為落實此項新戒毒刑事政策之執行，同條例第24條第2項並
    明定「前項緩起訴處分，經撤銷者，檢察官應依法追訴」，
    期以恩威並濟方式，使施用毒品者不能心存僥倖，藉此非監
    禁式治療機會之空窗期再犯，俾達成戒除毒癮之實際效果。
    故此之所謂「依法追訴」，應與同條例第23條第2項規定之
    「依法追訴」同其趣旨，始符立法目的。有關施用第一級毒
    品案件，經檢察官為附命完成戒癮治療之緩起訴處分時，既
    不適用毒品危害防制條例第20條第1項裁定令被告觀察、勒
    戒之規定，則嗣後該緩起訴處分經撤銷時，除該緩起訴係因
    違法或不當經再議程序，由上級檢察機關撤銷者，則應回復
    未為緩起訴處分之狀態，由檢察官續行偵查，視個案之證據
    ，為適當之處分外，倘係被告違反原緩起訴處分所附之條件
    而被撤銷緩起訴處分，自應依偵查之結果，如足認有犯罪嫌
    疑者，應提起公訴或聲請簡易判決處刑，其犯罪嫌疑不足者
    ，應為不起訴之處分，殊無再適用上開規定聲請法院裁定送
    觀察、勒戒之餘地，此乃被告選擇參加戒癮治療毒品防制刑
    事政策之當然結果，且為法律所明定，並無恣意剝奪其受觀
    察、勒戒處遇措施之可言。即本院多數見解，亦認為被告未
    能履行檢察官所為附命完成戒癮治療之條件，應於撤銷緩起
    訴處分後依法起訴，而無再次聲請法院裁定觀察、勒戒之必
    要（最高法院100年3月15日100年度第1次刑事庭會議決議、
    最高法院100年臺非字第51號判決參照）。經查，本件被告
    胡明智於90年間因施用毒品案件，經本院以90年度毒聲字第
    96號裁定送觀察、勒戒，因認無繼續施用傾向，經臺灣臺南
    地方法院檢察署於90年3月27日，以90年度毒偵字第29號為
    不起訴處分確定；又胡明智於上開處分執行完畢後五年後之
    98、99年間，再犯施用毒品案件3次，分別經臺灣臺南地方
    法院檢察署以98年度毒偵字第560號、98年度毒偵字第2602
    號、99年度毒偵字第1333號為付毒品減害計畫替代療法之緩
    起訴處分確定，有臺灣臺南地方法院檢察署刑案資料查註紀
    錄表、臺灣高等法院被告前案紀錄表、全國施用毒品案件紀
    錄表、受觀察勒戒人毒品及前科紀錄簡列表在卷可稽，惟被
    告於上開緩起訴期間內之99年8月9日，故意更犯刑法第320
    條第1項之有期徒刑以上之罪，經本院以99年度簡字第2584
    號判決，判處拘役70日確定，上開3次緩起訴處分業經臺灣
    臺南地方法院檢察署檢察官於99年11月26日為撤銷緩起訴處
    分確定，揆諸上開最高法院決議及判決意旨，經檢察官撤銷
    之3件施用毒品案件即應依法追訴，而無再次聲請法院裁定
    觀察、勒戒之必要，併予敘明。
二、實體事項：
    訊據被告對於上開事實於警詢、偵訊及本院準備程序中均坦
    承不諱（詳臺灣臺南地方法院檢察署第98年度毒偵字第560
    號卷第4頁，南市警一刑偵字第09811001325號卷第3頁，臺
    灣臺南地方法院檢察署98年度毒偵字第2602號卷第6頁，南
    市警五刑字第701號卷第1頁反面，臺灣臺南地方法院檢察署
    99年度毒偵字第1333號卷第12、13頁，本院卷第21頁反面、
    24頁反面），且就犯罪事實二、(一)(二)(三)，被告於98年2月3日
    、98年11月18日、99年3月29日經警及臺灣臺南地方法院檢
    察署所屬觀護人採尿送驗結果，均呈現海洛因進入人體代謝
    分解後之可待因及嗎啡陽性反應，此部分有並有高雄縣（現
    已改制為高雄市）政府警察局採集尿液檢體監管紀錄表1紙
    、尿液採驗同意書、臺灣檢驗科技股份有限公司98年2月17
    日濫用藥物尿液檢驗報告1紙、長榮大學98年12月7日確認報
    告1紙、臺南市政府警察局第一分局偵辦毒品案件尿液檢體
    委驗單1紙、臺灣臺南地方法院檢察署受保護管束人尿液檢
    體監管紀錄表1紙、臺灣檢驗科技股份有限公司99年4月16
    日濫用藥物檢驗報告1紙在卷可稽﹝詳高縣（現已改制為高
    市）湖警偵移字第09800000329號卷第5、6、9頁，臺灣臺南
    地方法院檢察署98年度毒偵字第2602號卷第14、15頁，南市
    警五刑字第701號卷第3、4頁﹞，且扣案供被告施打之白色
    粉末1包，經送高雄市立凱旋醫院以化學呈色法及氣相層析
    質譜儀分析法檢驗結果，確含第一級毒品海洛因成分（驗餘
    淨重零點零玖柒公克），亦有該院98年12月1日出具之高市
    凱醫驗字第11750號濫用藥物成品檢驗鑑定書1紙、臺南市政
    府警察局後甲派出所扣押物品目錄表1紙、臺南市政府警察
    局第一分局涉嫌毒品危害防制條例案毒品初步檢驗報告單1
    紙、現場照片共4張附卷可按（詳臺灣臺南地方法院檢察署
    98年度毒偵字第2602號卷第11頁，南市警一刑偵字第098110
    01325號卷第8、10、14、15頁），綜上，堪認被告上開任意
    性之自白，確均與事實相符。是本件事證明確，被告犯行洵
    堪認定，應予依法論科。
三、論罪科刑：
  (一)按海洛因係屬毒品危害防制條例第2條第2項第1款所列之第
    一級毒品，是核被告所為，係犯毒品危害防制條例第10條第
    1項之施用第一級毒品罪。被告持有第一級毒品進而施用，
    其持有之低度行為應為施用之高度行為所吸收，不另論罪。
    又被告所犯上開3罪，犯意各別，行為互殊，應予分論併罰
    。
  (二)再按被告上開事實二、(一)(二)之2次犯行，均在警方未發覺其
    施用毒品犯行前，即主動自承有施用海洛因，並同意採尿，
    業據被告於警詢時供述在卷﹝詳高縣（現已改制為高市）湖
    警偵移字第09800000329號卷第2-1頁，南市警一刑偵字第09
    811001325號卷第2頁﹞，被告行為合乎自首之要件，爰依刑
    法第62條前段規定減輕其刑。
  (三)爰審酌被告前因施用毒品案件，經觀察、勒戒之治療程序後
    ，猶不思戒絕革除惡習，仍為本案3次犯行，顯然其意志力
    甚為薄弱，迄未能戒除毒癮，惟兼衡被告施用毒品犯行，在
    性質上乃屬對自我身心健康之自戕行為，尚未嚴重破壞社會
    秩序、侵害他人權益，及犯後坦承犯行，尚有悔意等一切情
    狀，分別量處如主文所示之刑，並定其應執行之刑。
  (四)末按查獲之海洛因係屬第一級毒品，不問屬於犯人與否，應
    沒收銷燬之，此毒品危害防制條例第2條第2項第1款、第18
    條第1項前段分別定有明文。故本件扣案之第一級毒品海洛
    因（驗餘淨重為0.097公克），應依前揭之規定，宣告沒收
    併銷燬之。
四、據上論結，應依刑事訴訟法第273條之1第1項、第299條第1
    項前段，毒品危害防制條例第10條第1項、第18條第1項前段
    ，刑法第11條前段、第62條前段、第51條第5款，判決如主
    文。
本案經檢察官孫昱琦到庭執行職務
中    華    民    國   100    年    7     月    15    日
                  刑事第一庭    法  官  洪士傑
以上正本證明與原本無異。
如不服本判決應於收受本判決後10日內向本院提出上訴書狀，並
應敘述具體理由。其未敘述上訴理由者，應於上訴期間屆滿後20
日內向本院補提理由書狀（均須按他造當事人之人數附繕本）「
切勿逕送上級法院」。
                                書記官  黃鋕偉
中    華    民    國   100    年    7     月    15    日
附錄所犯法條：
毒品危害防制條例第10條
施用第一級毒品者，處 6 月以上 5 年以下有期徒刑。
施用第二級毒品者，處 3 年以下有期徒刑。